【裁判字號】    89,訴,673
【裁判日期】    900219
【裁判案由】    損害賠償
【裁判全文】
臺灣士林地方法院民事判決  八十九年訴字第六七三號
    原      告  乙○○
                              .
    訴訟代理人  林鴻鵬律師
    被      告  甲○○      住台北市○○區○○路三段六十巷三一弄六號
右當事人間附帶民事訴訟請求損害賠償事件，經刑事庭裁定移送本院審理，本院判決
如左：
    主    文
被告應給付原告新台幣壹佰拾萬捌仟陸佰零壹元，及自民國八十八年十二月三十
一日起至清償日止，按週年利率百分之五計算之利息。
原告其餘之訴駁回。
訴訟費用由被告負擔二分之一，餘由原告負擔。
    事    實
甲、原告方面：
一、聲明：被告應給付原告新台幣（下同）二百七十萬一千三百三十九元，及自起訴
    狀繕本送達翌日起至清償日止，按年利率百分之五計算之利息。
二、陳述：
  (一)事實經過：
    1.被告於民國八十八年三月廿二日凌晨，駕駛車牌號碼ＣＱ－０００一號自用小
      客車（下稱「系爭車輛」），右前座載乘原告，沿台北縣貢寮鄉台二線濱海公
      路由宜蘭往基隆方向行駛，嗣於同日凌晨零時三十分許，途經台二線濱海公路
      九十六點八公里處時，本應注意雨天夜間行車時，應減速慢行，作隨時停車時
      之準備，依當時情狀並無不能注意之情形，其竟疏未注意減速，貿然行駛，又
      發現對向有正超越其同向前車之車輛時，煞避不及，車身遂向右前方偏滑，致
      撞及路旁路護欄而肇事，造成後座乘客即原告因而受有蜘蛛腦膜下腔出血、記
      憶及計算判斷能力等功能受損之智障傷害（併有腦傷後遺症器質性精神病）。
    2.右開事實，業據鈞院對被告以八十八年交易字第二九九號判決拘役四十日確定
      在案。
  (二)請求權基礎：
    1.按「因故意或過失，不法侵害他人之權利者，負損害賠償責任」，民法第一百
      八十四條定有明文。「不法侵害他人之身體或健康者，對於被害人因此喪失或
      減少勞動能力，或增加生活上之需要時，負損害賠償責任」，民法第一百九十
      三條第一項亦定有明文。又「不法侵害他人之身體、健康‧‧‧，被害人雖非
      財產之上損害，亦得請求賠償相當之金額」，民法第一百九十五條第一項規定
      甚明。
    2.醫療費用：
      原告車禍後，自八十八年三月廿二日住進基隆長庚醫院至同年四月二日出院止
      ，共花費醫療費用（連同健保給付）八萬一千七百八十七元，謹請求自費負擔
      之醫療費用部分計八千五百零二元。
    3.喪失勞動能力之損失：
      (1)按原告因本件車禍受有蜘蛛腦膜下腔出血、記憶及計算判斷能力等功能受損
        之傷害，併有腦傷後遺症、器質性精神病（癡呆症、併有幻聽及妄想症狀）
        ，已完全喪失勞動能力，須靠他人幫忙，始能維生。就此，業經長庚醫院基
        隆分院鑑定屬實。
      (2)原告為四十四年一月廿八日出生，距離國人正常退休年齡六十歲，本尚可工
        作十六年，依現行國內勞工最低基本工資為一萬五千八百四十元，每年最低
        工資所得應為十九萬零八十元。則未來十六年，依霍夫曼複式計算，原告乙
        ○○共損失勞動所得二百一十九萬二千八百三十七元，其計算方式如下：
        15840元X12月X11.00000000=2,192,837元。
    4.精神慰撫金：
      原告車禍後，身心由正常人變成智能障礙，受到極大嚴重傷害，且已成智障難
      以回復，爰依民法第一百九十五條規定，請求被告賠償非財產上之損害賠償（
      即精神慰撫金）五十萬元。
    5.小結：以上請求金額合計為二百七十萬一千三百三十九元。
  (三)對被告陳述之抗辯：
    原告否認因慢性關節炎致所以無法工作。
三、證據：提出醫療費用明細、收據正本、勞工保險局函影本各一份、診斷證明書影
    本二份。
乙、被告方面：
一、聲明：請求駁回原告之訴。
二、陳述：
  (一)原告因舊傷（酒精中毒）所生之損害，與被告無關。
  (二)原告因本身有慢性關節炎，換過骨頭，所以無法工作。
丙、本院依職權調閱本院八十八年度交易字第二九九號刑事案件全卷，並向長庚紀念
    醫學院基隆分院函詢原告所受傷害治癒之可能性、恢復程度、精神功能低落等事
    項，並鑑定原告精神狀態及其致病原因。
    理    由
一、本件原告起訴主張：被告於八十八年三月廿二日凌晨零時卅分許，駕駛系爭車輛
    ，右前座搭載原告，沿臺北縣貢寮鄉臺二線濱海公路由宜蘭往基隆方向行駛，途
    經臺二線濱海公路九十六點八公里處時，本應注意雨天夜間行車時，應減速慢行
    ，作隨時停車時之準備，依當時情狀並無不能注意之情形，其竟疏未注意減速，
    貿然行駛，與對向車道正超越前車之車輛會車時，因煞避不及，車身遂向右前方
    偏滑，致撞及路旁路護欄而肇事，造成原告受有蜘蛛腦膜下腔出血、記憶及計算
    判斷能力等功能受損，併有腦傷後遺症器質性精神病等傷害，為此，依民法第一
    百八十四條、第一百九十三條第一項及第一百九十五條第一項之規定，訴請被告
    賠償自費負擔之醫療費用八千零二元、喪失勞動能力之損失二百一十九萬二千八
    百三十七元及精神慰撫金五十萬元，合計共二百七十萬一千三百三十九元等語。
    被告則以：原告因舊傷（酒精中毒）所生之損害，與其無關，且因原告本身有慢
    性關節炎，換過骨頭，所以無法工作，故不得請求因無法工作所生之損害賠償等
    語。
二、原告主張被告於八十八年三月廿二日凌晨零時卅分許，駕駛系爭車輛，右前座搭
    載原告，沿臺北縣貢寮鄉臺二線濱海公路由宜蘭往基隆方向行駛，途經臺二線濱
    海公路九十六點八公里處時，竟疏未注意減速慢行，與對向車道正超越前車之車
    輛會車時，因煞避不及，車身遂向右前方偏滑，致撞及路旁路護欄而肇事，造成
    原告受有蜘蛛腦膜下腔出血、記憶及計算判斷能力等功能受損，併有腦傷後遺症
    器質性精神病等傷害之事實，業據其提出與所述相符之診斷證明書影本為證，並
    有臺北縣警察局瑞芳分局肇事現場草圖、臺北縣警察局瑞芳分局和美派出所工作
    紀錄簿影本及呈報單及事故現場照片各一份附於本院八十八年度交易字第二九九
    號刑事卷內可資佐憑，復為被告所不爭執，自堪認為真正。
三、按行車速度，在因雨霧致視線不清時，應減速慢行作隨時停車之準備；又汽車行
    駛時，駕駛人應注意車前狀況及兩車併行之間隔，並隨時採取必要之安全措施，
    道路交通安全規則第九十三條第一項第四款、第九十四條第三項分別定有明文。
    被告為領有汽車駕駛執照之汽車駕駛人，其駕車行經上開路段自應注意遵守該規
    定，而依當時情形，雖係夜間、雨天，然路面柏油、無缺陷，僅有小幅度彎曲並
    無障礙物，有前開肇事現場草圖及事故現場照片可資佐證，並無不能注意之情事
    ，被告竟疏於注意遵行上開規定，貿然高速行駛，俟發現對向車道有超車情形時
    ，已避煞不及而撞擊路邊護欄，並肇致本件車禍，使原告受傷，揆諸前開規定，
    被告顯有違反上述注意義務之過失，而其過失行為與原告所受之上述傷害間，應
    有相當因果關係。本院八十八年度交易字第二九九號刑事確定判決亦同此認定，
    並經本院調取該刑事案件全卷核閱屬實。
四、次按因故意或過失，不法侵害他人之權利者，負損害賠償責任，民法第一百八十
    四條第一項前段定有明文。經查，本件原告確係因被告之過失傷害行為而受傷，
    已如前述，從而，原告依民法第一百八十四條第一項前段之規定，請求被告賠償
    其損害，即屬於法有據。
五、茲審酌原告請求之各項金額如下：
  (一)醫療費部分：
    按不法侵害他人之身體或健康者，對於被害人因此增加生活上之需要時，應負損
    害賠償責任，民法第一百九十三條第一項定有明文。次按「保險制度旨在保護被
    保險人，非為減輕損害事故加害人之責任。保險給付請求權之發生，係以定有支
    付保險費之保險契約為基礎，與因侵權行為所生之損害賠償請求權並非出於同一
    原因。後者之損害賠償請求權，殊不因受領前者之保險給付而喪失，兩者除有保
    險法第五十三條關於代位行使之關係外，不生損益相抵問題，固經本院著有六十
    八年台上字四二號判例。惟該判例係針對保險法而為，旨在闡述保險人得代位行
    使被保險人對於加害人之損害賠償請求權時，被保險人即不得再向加害人請求損
    害賠償。尚難依該判例而謂除保險法第五十三條規定之情形外，縱保險法以外之
    法律有保險人得代位行使被保險人之權利之規定，被保險人於受領保險給付後，
    仍得向加害人請求損害賠償。依保險法第一百三十五條準用第一百零三條規定，
    傷害保險之保險人固不得代位行使被保險人對於加害人之損害賠償請求權，惟全
    民健康保險法第八十二條規定：『保險對象因汽車交通事故，經本保險提供醫療
    給付者，本保險之保險人得向強制汽車責任保險之保險人代位請求該項給付。』
    全民健康保險法為保險法之特別法，依特別法優於普通法之原則，全民健康保險
    法第八十二條應優先於保險法第一百三十五條、第一百零三條之規定而為適用。
    從而全民健康保險之被保險人因汽車交通事故，經全民健康保險提供醫療給付者
    ，全民健康保險之保險人自得向強制汽車責任保險之保險人代位請求該項給付。
    而依強制汽車責任保險法第三十條規定，於該範圍內，加害人或強制汽車責任保
    險之被保險人之損害賠償責任即因而解免，全民健康保險被保險人對於加害人之
    損害賠償請求權亦因而喪失（最高法院八十八年度台上字第三五三號判決參照）
    。原告主張其因遭被告過失傷害而陸續就醫，共支出醫療費用八萬一千七百八十
    七元，其中自費負擔八千五百零二元，有原告所提出之收據正本一紙為證，依原
    告所受傷害及各收據載明醫療費別，均屬治療上之必要費用，揆諸前開說明，原
    告請求被告賠償其自費負擔之醫療費用八千五百零二元，洵屬於法有據。
  (二)勞動能力減少之損害部分：
    1.按民法第一百九十三條第一項規定，不法侵害他人之身體或健康者，對於被害
      人因此喪失或減少勞動能力，應負損害賠償責任。又按「上訴人縱在受傷前已
      經被上訴人解僱，如身體健康正常，不能謂其無另在他處謀得職業之機會。茲
      因被上訴人將其毆傷不能工作，即其請求被上訴人賠償因傷減少勞動能力之損
      失，於法尚難謂為無據」（最高法院五十九年度台上字第一七一三號判決參照
      ）。本件原告遭被告撞傷時雖無工作，然依通常情形可預期原告將來之勞動能
      力，必因現在身體或健康受有傷害而有減少，於現在非不得向被告為損害賠償
      之請求。至於被告辯稱原告本身有慢性關節炎，換過骨頭，故車禍發生之前無
      法工作等語，惟為原告所否認，被告復無法舉證以實其說，則其上述辯詞，尚
      難憑採。
    2.依財團法人長庚紀念醫院基隆分院八十九年八月三日（八九）長庚院基字第一
      二０五號函、同年十二月五日（八九）長庚院基字第二三八七號函所附之精神
      鑑定報告書及九十年一月二日（八九）長庚院基字第二四七六號函表示，原告
      因本件車禍受有蜘蛛腦膜下腔出血、記憶及計算判斷能力等功能受損之傷害，
      併有腦傷後遺症、器質性精神病（癡呆症、併有幻聽及妄想症狀），以其認知
      功能、社會職業能力，在未經由適當之職能復健與心理復健之情況下，恐無法
      適應工作；原告因腦傷導致認知功能之整體損害，目前之智力功能在輕度智能
      障礙之範圍，其日常生活功能、認知功能受損，辨別判斷能力較普通人之平均
      程度顯然減退，無法維持自己日常生活，需他人長期照顧等情。顯見原告確係
      因被告之過失傷害行為，導致其工作能力全部喪失。至於被告辯稱原告係因酒
      精中毒導致其罹患精神病等語，惟查財團法人長庚紀念醫院基隆分院八十九年
      年十二月五日（八九）長庚院基字第二三八七號函所附之精神鑑定報告書及九
      十年一月二日（八九）長庚院基字第二四七六號函均已明白表示，原告之精神
      障礙係因腦傷所引起，而非酒精中毒之故，是被告上開辯詞亦不足採。
    3.按勞動基準法第五十四條第一項第一款規定，勞工未滿六十歲者，雇主不得強
      制其退休。原告為四十四年一月廿八日出生，本件車禍係八十八年三月廿二日
      發生，至年滿六十歲止，原告工作年數約尚有十五年餘，又基本工資經行政院
      勞工委員會依基本工資審議辦法第五條之規定報行政院核定公告實施為每月一
      萬五千八百四十元，以此為計算標準按霍夫曼式計算法，扣除依法定利率計算
      之中間利息，原告所受減損勞動能力之損害額應為二百十六萬八千七百元（計
      算式：15,840  x 12 x 11.409407 = 2,168,700，元以下四捨五入），是原告
      於上開金額範圍內之請求，為有理由，逾此數額之請求，即非正當。
  (三)精神上損害賠償部分：
    1.按不法侵害他人之身體、健康、名譽、自由、信用、隱私、貞操，或不法侵害
      其他人格法益而情節重大者，被害人雖非財產上之損害，亦得請求賠償相當之
      金額，為民法第一百九十五條第一項前段所明定。原告因被告之過失傷害行為
      ，致其身體受有前開傷害，經過長期診治，仍併有腦傷後遺症及器質性精神病
      （癡呆症、併有幻聽及妄想症狀），無論肉體及精神均受有極大痛苦，自得請
      求精神慰藉金。
    2.本院斟酌原告於車禍發生時年約四十四歲，無業，遽遭上述傷害，非但個人受
      有身體及精神上之痛苦，亦使其生活秩序大受影響，且造成其家人生活上極大
      之負擔，而被告與原告為朋友關係，經濟狀況不佳等一切情況，認為原告於請
      求被告賠償五十萬元慰撫金之範圍內，尚屬公允。
六、另按債務人之代理人或使用人，關於債之履行有故意或過失時，債務人應與自己
    之故意或過失，負同一責任，民法第二百二十四條前段定有明文。又損害之發生
    或擴大，被害人與有過失者，法院得減輕賠償金額，或免除之，民法第二百十七
    條第一項亦規定甚明。而民法第二百二十四條可類推適用於同法第二百十七條被
    害人與有過失之規定，亦即在適用民法第二百十七條之場合，損害賠償權利人之
    代理人或使用人之過失，可視同損害賠償權利人之過失，適用過失相抵之法則（
    最高法院六十八年度第三次民事庭庭推總會議決議(三)參照）。且關於過失相抵法
    則之規範目的，在謀求加害人與被害人間之公平，倘受害人於事故之發生亦有過
    失時，由加害人負全部賠償責任，未免失諸過酷，是以賦與法院得不待當事人之
    主張，減輕其賠償金額或免除之職權。換言之，基於過失相抵之責任減輕或免除
    ，非僅為抗辯之一種，亦可使請求權全部或一部為之消滅，故過失相抵之要件具
    備時，法院得不待當事人之主張，逕以職權減輕賠償金額或免除之（最高法院八
    十五年度台上字第一七五六號判決、八十年度台上字第一七三號判決參照）。本
    件被告駕駛系爭車輛搭載原告，因過失致原告受有前述傷害，原告係因藉被告載
    送而擴大其活動範圍，被告為原告駕駛系爭車輛，應認係原告之使用人，揆諸前
    揭規定及說明，爰依職權類推適用民法第二百二十四條之規定，應認原告對於本
    件車禍之發生，亦與有過失，則依民法第二百十七條第一項之規定，經本院斟酌
    原告與被告對本件車禍發生之過失程度及原因力大小後，認以減輕被告應賠償金
    額二分之一為適當。
七、綜上所論，原告基於侵權行為法則，訴請被告賠償一百三十三萬八千六百零一元
    〔計算式：（8,502  + 2,168,700 + 500,000）X 1/2 =1,338,601〕及自起訴狀
    繕本送達被告翌日即八十八年十二月卅一日起至清償日止，按週年利率百分之五
    計算之法定遲延利息範圍內，為有理由，應予准許，逾此範圍之請求尚屬無據，
    應予駁回。
八、本件判決基礎已臻明確，兩造其餘攻防方法及訴訟資料經本院審酌後，核與判決
    不生影響，無逐一論列之必要，亦此敘明。
據上論結，原告之訴為一部有理由、一部無理由，依民事訴訟法第七十九條但書，判
決如主文。
中      華      民      國     九十     年      二      月     十九     日
                                        臺灣士林地方法院民事第三庭
~B法      官  張國勳
右為正本，係照原本作成。
如對本判決上訴須於判決送達後廿日內向本院提出上訴狀。
中      華      民      國     九十     年      二      月     二十一   日
~B法院書記官  李汝婷


司法院資訊處製作；財團法人民間司法改革基金會備份。
